【裁判字號】    88,重訴,266
【裁判日期】    890218
【裁判案由】    確認債權不存在
【裁判全文】
臺灣桃園地方法院民事判決  八十八年度重訴字第二六六號
    原      告  乙○○
    訴訟代理人  蔡文燦律師
    送達代收人  彭金陵
    被      告  甲○○
    訴訟代理人  林德銘律師
    複代理人    蔡茂西
右當事人間請求確認債權不存在事件，本院判決如左：
    主    文
本院民國八十八年度執字第五二四五號拍賣抵押物強制執行事件就原告所有坐落如附
表所示之土地二筆所為之強制執行程序應予撤銷。
訴訟費用由被告負擔。
    事    實
甲、原告方面：
  一、聲明：鈞院民國八十八年度執字第五二四五號拍賣抵押物強制執行事件就原告
      所有坐落如附表所示之土地二筆所為之強制執行程序應予撤銷。
  二、陳述：
    （一）、緣訴外人黃金碧向訴外人鄭坤旺買受如附表所示之不動產，因上開二筆
            土地為農牧用地，黃金碧無自耕能力，乃指定鄭石億為登記名義人，嗣
            黃金碧為取得保障，乃與鄭石億於七十九年三月十五日簽立協議書，約
            定「二、乙方（即鄭石億）確認前開土地係甲方所出資買受，若所有權
            屬甲方所有，乙方僅為甲方所暫時指定之登記名義人而已，除願於甲方
            請求時，無條件將前開土地所有權移轉登記予甲方或甲方指定之人及於
            簽立本協議書之同時備妥移轉登記所需之一切文件蓋妥印章交付甲方並
            於將來甲方有需要時隨時配合補正外，就該二筆土地不得為處分設定抵
            押或其他負擔或出租之行為」、「三、為擔保乙方確能履行前條義務，
            乙方應提供前開土地設定本金新台幣壹仟萬元之抵押權予甲方或甲方指
            定之人，甲方或甲方指定之人唯有在乙方不履行前條義務時始得實行抵
            押權，但除前開二筆土地外，甲方或甲方指定之抵押權人不得對乙方之
            自有財產主張債權或其他權利」（原證一），黃金碧、鄭石億二人並提
            出上開協議書、抵押權設定契約書，約定黃金碧為權利人，鄭石億為義
            務人兼債務人，權利存續期間七十九年五月二十五日起至八十二年五月
            二十四日止，權利價值債權額一千萬元，於七十九年五月二十六日送請
            桃園縣楊梅地政事務所辦理抵押權設定，並於七十九年五月三十日完成
            登記（原證二）。
    （二）、七十九年六月四日，黃金碧又將前開二筆土地以鄭石億為債務人兼義務
            人，設定存續期間七十九年六月四日起至八十二年六月三日止，權利價
            值債權額一千萬元之抵押權予黃金碧，並於七十九年六月五日完成登記
            （同原證二）。
    （三）、七十九年十二月三日，黃金碧將七十九年五月三十日設定之第一順位抵
            押權中之二分之一讓與於甲○○，於七十九年十二月五日完成登記（同
            原證二）；八十年三月十四日，又將另二分之一之抵押權讓與於甲○○
            ，於八十年三月二十一日完成登記（同原證二）。
    （四）、八十四年一月六日，黃金碧為清償訴外人徐秋蘭之債務，乃與徐秋蘭共
            同簽立代物清償和解書，黃金碧同意無條件終止系爭土地之信託登記並
            移轉所有權予徐秋蘭或徐秋蘭指定之人，黃金碧並同意承擔塗銷系爭土
            地上第一、二順位以鄭石億為債務人新台幣二千萬元之抵押權設定登記
            之責任。鄭石億其後並於上開和解書上列為丙方，簽字同意契約內容（
            原證三）。
    （五）、八十四年五月十八日，黃金碧、鄭石億即依右揭和解書之約定，將系爭
            土地二筆，以買賣為原因，申請將系爭土地移轉於徐秋蘭之債權人即原
            告名下，並於八十四年十二月二十七日完成登記（原證四）。
    （六）、詎甲○○竟於八十七年九月二十四日具狀稱：「緣原土地所有權人鄭石
            億於民國七十九年五月二十五日提供其所有如附表所示之土地，向案外
            人黃金碧借款，並設定抵押權，嗣案外人黃金碧因向聲請人借款，是經
            相對人（即現土地有權人）及案外人黃金碧之同意，再將前揭抵押權分
            別於七十九年十二月三日及八十年三月十四日移轉予聲請人，蓋期間已
            陸續償還肆佰萬元，是案外人黃金碧於八十年二月二十八日簽發本票做
            為餘款之擔保，惟聲請人屆期提示竟不獲付款，屢經催索仍置之不理」
            （原證五），聲請裁定拍賣系爭土地，  鈞院八十七年度拍字第二六０
            一號裁定准予拍賣（原證六），甲○○即執上開裁定，聲請就系爭土地
            為強制執行，現由  鈞院以八十八年度執字第五二四五號執行中（原證
            七）。
     （七）、按執行名義無確定判決同一之效力者，執行名義成立前，如有債權不
             成立或消滅或妨礙債權人請求之事由發生，債務人亦得於強制執行程
             序終結前提起異議之訴，強制執行法第十四條第二項定有明文。又債
             務人異議之訴，應向執行法院提出，同法條第一項亦定有明文。
     （八）、次按「抵押權為不動產物權，非經登記，不生效力，抵押權人僅能依
             設定登記內容行使其權利。本件抵押權既登記為某甲本人債務之擔保
             ，而不及其他，自應審究某甲對抵押人是否負有債務，而為應否准許
             塗銷登記之判斷」（附件一：最高法院七十年七月七日民事庭總會決
             議），又「按最高限額抵押權係就現在已發生及將來可能發生之債權
             預定一最高限度額，而以抵押物擔保之特殊債權，此種抵押權，除須
             有當事人間之設定行為外，並須於辦理登記時，標明最高限額抵押之
             意旨，以與一般抵押權相區別，始能發生最高限額抵押權之效力。本
             題情形，其抵押權之登記關於擔保權利總金額欄記載：『抵押權新台
             幣壹佰萬元』，其為一般抵押權甚明。雖其抵押權設定契約書，聲請
             登記以外之約定事項欄之記載為：『各個貨款之擔保』，但仍不能謂
             其有最高限額抵押權之效力。此際，如經抵押權人聲請拍賣抵押物，
             法院祇能以一般抵押權人聲請拍賣抵押物，法院祇能以一般抵押權，
             就形式上之審查，為可否之裁定（附件二：高等法院花蓮分院法律座
             談會，司法院七十四年一月九日七四廳民一字第０一二號函復台灣高
             等法院）。
    （九）、復按「抵押權人聲請拍賣抵押物，在一般抵押，因必先有被擔保之債權
            存在，而後抵押權始得成立」（附件三：最高法院七十一年度台抗字第
            三０六號裁定）。又「抵押權不得由債權分離而為讓與，或為其他債權
            之擔保」民法第八百七十條定有明文。依立法理由（附件四）所示，此
            屬禁止規定，如違反之而為讓與，依民法第七十一條之規定，自屬無效
            。
    （十）、查系爭土地上之第一順位抵押權，其抵押權之登記關於權利價值，記載
            為「債權額新台幣壹仟萬元」，其為一般抵押權甚明。其抵押權設定契
            約書，聲請登記以外之約定事項載明「擔保雙方於民國七十九年三月十
            五日就本標示土地所簽訂之協議書」，但仍不能謂其有最高限額抵押權
            之效力。而一般抵押權，又必先有被擔保之債權存在，抵押權始得成立
            ，依前所示，設定當時，黃金碧對於鄭石億並無任何金錢債權存在，其
            後鄭石億亦無協議書所述違約情事發生，是黃金碧對鄭石億根本無任何
            債權存在。則系爭土地上之第一順位抵押權顯未合法成立。黃金碧對系
            爭土地之第一順位抵押權既不存在，則甲○○自不可能經由讓與取得上
            開抵押權。
    （十一）、況依前所述，第一順位抵押權所擔保者為協議書，此協議書存於黃金
              碧與鄭石億間，當事人未曾異動。甲○○於聲請狀中亦載明「黃金碧
              因向聲請人借款」；乃「將前揭抵押權分別於七十九年十二月三日及
              八十年三月十四日移轉予聲請人」「蓋期間已陸續償還肆佰萬元，是
              案外人黃金碧於八十年二月二十八日簽發本票作為餘款之擔保」，則
              甲○○所主張者顯係指其對黃金碧之借貸債權而言，此項債權，依前
              所述，並非第一順位抵押權所擔保之債權。是甲○○就系爭土地根本
              無任何抵押債權存在。
    （十二）、依右所述，被告甲○○就系爭土地並無任何抵押債權存在，則其主張
              對原告所有之系爭土地有六百萬元抵押債權存在，並進而聲請拍賣系
              爭土地，自有可議。為此，爰依前揭法文規定，提起本訴，並狀請
              鈞院鑒核，賜判決如訴之聲明，以維權益。
  三、證據：提出協議書一份（原證一）、土地登記簿謄本一份（原證二）、代物清
      償和解書一份（原證三）、土地登記簿謄本一份（原證四）、民事聲請狀一份
      （原證五）、本院八十七年度拍字第二六０一號民事裁定一份（原證六）、本
      院桃院華民執六字第五二四五號八十八年四月二十六日查封登記函一份（原證
      七）（以上均影本）為證。並提出附件一：最高法院七十年七月七日民事庭繌
      會決議；附件二：高等法院花蓮分院法律座談會，司法院七十四年一月九日七
      四廳民一字第０一二號函；附件三：最高法院七十一年度台抗字第三０六號裁
      定；附件四：民法第八百七十條立法理由。
乙、被告方面：
  一、聲明：駁回原告之訴。
  二、陳述：
    （一）、緣訴外人黃金碧對附表所示土地原所有權人鄭石億有壹仟萬元抵押權，
            因黃金碧向被告借款，經原告、黃金碧、鄭石億同意（原證三），將上
            揭抵押權移轉予被告甲○○（被證一），嗣被告之抵押債權陸佰萬元屆
            期未獲清償，被告聲請鈞院裁定後，民事執行處以八十八年度執字第五
            二四五號拍賣抵押物強制執行事件拍賣原告所有之前揭不動產，以受清
            償，核無不合。
    （二）、查抵押權擔保債權之種類，通常雖多為金錢債權，但不以金錢債權為限
            ，非金錢債權，若於債務不履行時，得變為金錢損害賠償債權者，仍與
            金錢債權無異，故其債權之種類，只須於為抵押權登記時，能變為金錢
            或能估定為金錢者皆可，且以不作為為給付之標的債權，附條件債權，
            亦均得為抵押權擔保之債權，此為學者通說（六十六年十月版姚瑞光教
            授著民法物權論第二０三頁，八十六年九月謝在全著民法物權論下冊第
            三十九至四十一頁）。依卷附原土地所有權人鄭石億與黃金碧七十九年
            三月十五日訂定協議書第二項「乙方鄭石億……，除願於甲方請求時，
            無條件將前開土地所有權移轉登記予甲方或甲方指定之人及於簽立本協
            議書之同時備妥移轉登記所需之一切文件蓋妥印章交付甲方並於將來甲
            方有需要時隨時配合補正外，就該二筆土地不得為處分設定抵押或其他
            負擔或出租行為」，第三項「為確保乙方確能履行前條義務，乙方應提
            供前開土地設定本金新台幣壹仟萬元之抵押權予甲方或甲方指定之人」
            以觀，本件原係擔保黃金碧之土地返還請求權及若鄭石億無法返還土地
            時之損害賠償請求權、不當得利返還請求權，故被告受讓本件抵押權時
            ，黃金碧對鄭石億有抵押債權存在，洵無疑義。
    （三）、本件曾因債務人無法履行債務，鄭石億將載有「僅限於楊梅鎮○○○段
            九二四之二、九二四之三地號二筆使用」之鄭石億印鑑證明、蓋妥鄭石
            億印鑑章之「買賣所有權移轉契約書」、「土地登記申請書」、「土地
            現值（土地增值稅）申報書」等資料交付被告（被證二、三、四、五）
            ，擬以上揭二筆土地移轉過戶予被告清償債務，足見本件抵押權債權確
            實存在，鄭石億才同意向被告清償。另依卷附八十四年元月六日黃金碧
            、徐秋蘭、鄭石億簽訂之「代物清償和解書」第五條，黃金碧再向鄭石
            億、徐秋蘭重申「甲方（黃金碧）切結保證前揭信託登記中，已為讓與
            登記之擔保債權額第一順位抵押權，其實際發生之債權額度確僅為陸佰
            萬元。」，均足證明本案讓與之六百萬元債權鄭石億已知悉。
    （四）、本案被告係善意受讓系爭抵押權，應受保護，尤其「代物清償和解書」
            係在抵押權讓與登記後，黃金碧、徐秋蘭（即原告之指定人）、鄭石億
            三方才於八十四年一月六日訂定，被告非該和解書當事人，應不受拘束
            ，抑有進者，依「代物清償和解書」第五條、第六條約定，原告早知其
            所承受之土地有六百萬元抵押債權，黃金碧與徐秋蘭訂立「代物清償和
            解書」時，必已估算土地價格後，再將土地價值減除被告六百萬元抵押
            債務，俾徐秋蘭日後清償被告，雙方始同意黃金碧以系爭二筆土地清償
            徐秋蘭之一千五百三十萬九千五百元債權。原告已以扣除被告甲○○六
            百萬元抵押債權低價取得土地後，竟萌貪念，將原八十三年簽訂之代物
            清償契約改為「八十四」年，增列「鄭石億」為丙方，以終止信託契約
            及移轉所有權方式，企圖混淆是非，利用訴訟，冀經由法院判決獲取不
            當暴利。
    （五）、末查，黃金碧與鄭石億雖曾於「協議書」第三項約定「……甲方或甲方
            指定之人唯有在乙方不履行前條義務時始得實行抵押權」云云，惟已成
            立之抵押權嗣既讓與善意第三人，土地亦另移轉登記予第三人，原抵押
            權人及抵押人均已變更，則受讓人實行抵押權之方法只須合乎民法第八
            百七十三條規定，不再受其他拘束，至為顯然。況鄭石億、黃金碧、徐
            秋蘭三人於「代物清償和解書」中第九條協議移轉土地所有權時，均另
            於第五條無條件同意被告對系爭土地有六百萬元抵押債權存在，徐秋蘭
            並收受證明債權文件。再「協議書」第十條約定「甲方同意無條件承擔
            ，以系爭土地為擔保，以丙方為債務人名義新台幣兩仟萬元之抵押權設
            定登記塗銷之責任」，上揭抵押債權原告既均承認存在，故本件原告之
            訴無理由。
  三、證據：土地登記簿謄本二份（被證一）、鄭石億印鑑證明一份（被證二）、買
      賣所有權移轉契約書一份（被證三）、土地登記申請書一份（被證四）、土地
      現值申報書一份（以上均影本）為證。
丙、本院依職權調閱本院八十八年度執字第五二四五號強制執行案卷。
    理    由
一、本件兩造之主張、陳述及所舉證據，均已如前述。經查抵押權擔保債權之種類，
    通常雖多為金錢債權，但不以金錢債權為限，非金錢債權，若於債務不履行時，
    得變為金錢損害賠償債權者，仍與金錢債權無異，故其債權之種類，只須於為抵
    押權登記時，能變為金錢或能估定為金錢者皆可，且以不作為為給付之標的債權
    、附條件債權、將來發生之債權亦均得為抵押權擔保之債權。依訴外人鄭石億與
    黃金碧七十九年三月十五日訂定之協議書（原證一）第二項載明：「乙方（鄭石
    億）……，除願於甲方（即黃金碧）請求時，無條件將前開土地所有權移轉登記
    予甲方或甲方指定之人及於簽立本協議書之同時備妥移轉登記所需之一切文件蓋
    妥印章交付甲方並於將來甲方有需要時隨時配合補正外，就該二筆土地不得為處
    分設定抵押或其他負擔或出租、出借之行為」，同協議書第三項明定：「為確保
    乙方確能履行前條義務，乙方應提供前開土地設定本金新台幣壹仟萬元之抵押權
    予甲方或甲方指定之人，甲方或甲方指定之人唯有在乙方不履行前條義務時始得
    實行抵押權，但除前開二筆土地外，甲方或甲方指定之抵押權人不得對乙方之自
    有財產主張債權或其他權利」等語，從而，黃金碧、鄭石億二人約定以黃金碧為
    權利人，鄭石億為義務人兼債務人，權利存續期間七十九年五月二十五日起至八
    十二年五月二十四日止，權利價值債權額一千萬元，於七十九年五月二十六日送
    請桃園縣楊梅地政事務所辦理，並於七十九年五月三十日完成設定登記之抵押權
    （第一順位抵押權）、及七十九年六月四日，黃金碧又將前開二筆土地以鄭石億
    為債務人兼義務人，設定存續期間七十九年六月四日起至八十二年六月三日止，
    權利價值債權額一千萬元，債權範圍百分之十七，並於七十九年六月五日完成設
    定登記之抵押權（第二順位抵押權），依前揭協議書所載，及被告於本件言詞辯
    論期日所自承：黃金碧與鄭石億別無其他金錢債權等語以觀，該第一順位抵押權
    所擔保之債權，即為黃金碧依其與鄭石億之信託契約所享有之信託物返還請求權
    及債務不履行之損害賠償請求權，此債權於黃金碧與鄭石億之信託契約成立生效
    時，黃金碧即享有該債權，惟須於信託契約終止時或鄭石億不履行債務時，黃金
    碧始得向鄭石億請求。該債權並非不能以金錢估定，依前述之法律見解，自得以
    之為抵押權擔保之標的。原告主張前揭抵押權所擔保之債權並不存在，故抵押權
    之設定無效云云，並不足採。而被告所稱黃金碧對被告確負有六百萬元債權，故
    被告得實行抵押權云云，亦顯將被告對黃金碧之六百萬元債權，與該抵押權所擔
    保之信託物返還請求權債權，混為一談，亦不足採。
二、按抵押權係從屬於所擔保債權而存在之一種擔保物權，故必須隨同擔保債權而移
    轉，即抵押權不得由債權分離而為讓與，此亦為民法第八百七十條所明定。且依
    抵押權之從屬性，於將來實行抵押權時，即應以被擔保之債權合法存在為前提。
    苟無債權存在，即不生拍賣抵押物而優先受償之問題。本件訴外人黃金碧於七十
    九年十二月三日，將七十九年五月三十日設定之第一順位抵押權中之二分之一讓
    與於甲○○，於七十九年十二月五日完成登記，復於八十年三月十四日，又將另
    二分之一之抵押權讓與於甲○○，於八十年三月二十一日完成登記，依前所述，
    該第一順位抵押權所擔保之債權，即黃金碧對鄭石億之信託物返還請求權及債務
    不履行時之損害賠償請求權，即應同時讓與本件被告甲○○所有。惟查依被告所
    提出之蓋有鄭石億印鑑章之印鑑證明（被證二），係七十八年十一月七日所申請
    ，而被告係於七十九年五月三十日、七十九年六月五日受讓系爭抵押權，另其所
    提出蓋有鄭石億印鑑章之買賣所有權移轉契約書、土地登記申請書、土地現值（
    土地增值稅）申報書均為空白之文書（被證三至五），均不足以證明被告一併受
    讓信託物返還請求權之事實，除此被告復未舉證證明黃金碧確將對鄭石億之信託
    物返還請求權及債務不履行之損害賠償請求權亦與前揭抵押權同時讓與被告。且
    依八十四年一月六日，黃金碧為清償訴外人徐秋蘭之債務，乃與徐秋蘭共同簽立
    之代物清償和解書（原證三）第三項所載：「為表誠意起見，甲方（即黃金碧）
    並同意本和解書簽訂之同時，就甲方對上述系爭土地所有得對信託契約之受託人
    （即鄭石億）或對任何第三人所得主張之所有法律上一切權利（包括信託契約終
    止權、訴訟請求權、返還請求權及指定登記所有權人名義之指定權等等）均同時
    讓與乙方（即徐秋蘭），絕無異議」及其第二項所載：「甲方簽立此和解書之同
    時應交付給乙方，催告上揭土地甲方信託登記之受託人鄭石億，終止信託關係並
    為移轉登記之意思表示信函乙封，並由乙方代為寄發，以便進行該項產權移轉登
    記。．．．」等語，黃金碧於八十四年一月六日時，竟仍以信託契約之信託人地
    位，與訴外人徐秋蘭訂立和解書，約定將基於信託契約所生之信託物返還請求權
    等權利讓與徐秋蘭，並由受託人鄭石億於該和解書上簽章，以為已為債權讓與通
    知之證明，足證黃金碧並未將其對鄭石億之信託物返還請求權及債務不履行之損
    害賠償請求權隨同前揭抵押權一併讓與被告甲○○。因抵押權不得與所擔保之債
    權分離而為讓與，已如前述，故黃金碧與甲○○間之前揭抵押權讓與行為應屬無
    效。
三、訴外人黃金碧為清償其對訴外人徐秋蘭所負之債務，乃於八十四年一月六日與徐
    秋蘭共同簽立代物清償和解書，黃金碧同意無條件終止系爭土地之信託登記並移
    轉所有權予徐秋蘭或徐秋蘭指定之人，黃金碧並同意承擔塗銷系爭土地上第一、
    二順位以鄭石億為債務人新台幣二千萬元之抵押權設定登記之責任。八十四年五
    月十八日，黃金碧、鄭石億即依右揭和解書之約定，將系爭土地二筆，以買賣為
    原因，申請將系爭土地移轉於徐秋蘭之債權人即原告乙○○名下，並於八十四年
    十二月二十七日完成登記，此有原證三之和解書及原證四之土地登記簿謄本附卷
    可稽，則訴外人黃金碧既已與鄭石億終止信託契約，鄭石億並依約將如附表所示
    土地二筆之所有權，移轉登記為黃金碧所指定之人即本件原告所有，即訴外人黃
    金碧對鄭石億之信託物返還請求權已因清償而消滅，黃金碧對鄭石億亦無債務不
    履行之損害賠償請求存在。被擔保之債權既已消滅，抵押權亦隨之不復存在。
四、按執行名義無確定判決同一之效力者，執行名義成立前，如有債權不成立或消滅
    或妨礙債權人請求之事由發生，債務人亦得於強制執行程序終結前提起異議之訴
    ，強制執行法第十四條第二項定有明文。被告據以對原告所有如附表所示土地強
    制執行之執行名義，即本院八十七年十二月十日所為八十七年度拍字第二六０一
    號拍賣抵押物裁定成立前，被告並未合法有效受讓該抵押權且該抵押權已消滅，
    已如前述，本院八十八年度執字第五二四五號強制執行程序就如附表所示之土地
    並未拍賣完畢，此業據本院調取該案卷宗核閱屬實，即該強制執行程序尚未終結
    ，從而，原告據以起訴請求撤銷本院八十八年度執字第五二四五號拍賣抵押物強
    制執行事件就原告所有坐落如附表所示之土地二筆所為之強制執行程序，洵屬有
    據，應予准許。
據上論結，本件原告之訴為有理由，依民事訴訟法第第七十八條，判決如主文。
中      華      民      國    八十九    年      二      月     十八     日
                                        臺灣桃園地方法院民事第二庭
~B法      官  張淑芬
右為正本係照原本作成
如對本判決上訴須於判決送達後廿日內向本院提出上訴狀
中      華      民      國    八十九    年      二      月     十八     日
~B法院書記官  楊美慧


司法院資訊處製作；財團法人民間司法改革基金會備份。
